臺灣花蓮地方法院行政訴訟判決
111年度交字第13號
111年5月4日辯論終結
原      告  鄭鈞鴻  
被      告  交通部公路總局臺北區監理所

代  表  人  梁郭國  
訴訟代理人  李孫遼鎮
上列當事人間交通裁決事件，原告不服被告民國111年2月15日北
監花裁字第44-ZFC213454、44-ZFC213455、44-ZFC213456號裁決
，提起行政訴訟，本院判決如下：
    主      文
被告所為民國111年2月15日北監花裁字第44-ZFC213455、44-ZFC
213456號裁決之處分撤銷。
訴訟費用新臺幣參佰元由被告負擔。 
    事實及理由
壹、程序方面：
    原告經合法通知，未於言詞辯論期日到場，經核亦無行政訴
    訟法第236條、第218條準用民事訴訟法第386條所列各款之
    情形，爰依被告之聲請，由其一造辯論而為判決。
貳、實體方面：
一、事實概要：原告駕駛其所有之車牌號碼為0000-00 號自用小
    客車（下稱系爭車輛），於民國110年10月22日下午3時43分
    許，行經國道3號南向91.4公里、91.8公里及92.2公里等處
    ，因行駛高速公路未依規定變換車道，即自中線車道變換至
    內側車道、再由內側車道變換至中線車道、再由中線車道變
    換至內側車道，期間未使用或未全程使用方向燈，經民眾檢
    舉在案。復經內政部警政署國道公路警察局第六公路警察大
    隊（下稱國道警察大隊）查證屬實後，舉發國道警交字第ZF
    C213454、ZFC213455、ZFC213456號違反道路交通管理事件
    通知單（下分別稱系爭A通知單、系爭B通知單、系爭C通知
    單），依違反道路交管理處罰條例（下稱道交條例）第33條
    第1項第4款規定逕行舉發在案，並於110年12月2日送達在案
    。原告不服，被告遂於111年2月15日以北監花裁字第44-ZFC
    213454、44-ZFC213455、44-ZFC213456號違反道路交通管理
    事件裁決書（以下分別稱A處分、B處分、C處分），依道交
    條例第33條第1項第4款、第63條第1項規定，分別均裁處原
    告罰鍰新臺幣（下同）3,000元及記違規點數1點等，原告不
    服上開處分，遂提起本件行政訴訟。
二、原告主張：原告本件違規時間間距未達6分鐘，違規地點間
    距未達6公里，依道交條例第85條之1第2項第1款規定及大法
    官釋字第604號解釋應不得連續舉發。A、B、C處分之部分應
    撤銷3分之2等語，並聲明：A、B、C處分撤銷3分之2。
三、被告則以：
　㈠本案經原舉發單位查復略以：1、本案違規適用相關法規，臚
    列如下：(1)汽車行駛高速公路欲變換車道時，依據道路交
    通安全規則第109條第2項第2款後段之規定，變換車道時，
    應先顯示欲變換車道方向之燈光，並應顯示至完成轉彎或變
    換車道之行為。(2)汽車行駛高速公路欲變換車道時，依據
    高速公路及快速公路交通管制規則第11條之規定，汽車在行
    駛途中，變換車道或超越前車時，應依標誌、標線、號誌指
    示，並不得a.驟然或任意變換車道。B.未依規定使用方向燈
    。c.未保持安全距離及間隔。d.駛離主線車道未依序排隊，
    插入正在連貫駛出主線之汽車中間。(3)違反前述規定，按
    道交條例第33條第1項第4款「未依規定變換車道」之規定舉
    發該違規行為，合先敘明。2、旨揭3違規案，查處情形，分
    述如下：A、第1案(系爭A通知單)：(1)查本違規案係民眾依
    據道交條例第7條之1之規定(110年10月28日第RV-000000000
    00000號檢舉案)，檢舉系爭車輛於110年10月22日下午3時43
    分許，行駛國道3號公路南向91.4公里路段時，未依規定變
    換車道(未依規定使用方向燈)，經檢視所提供之錄影採證資
    料，其違規屬實，依法舉發，並無不當。(2)次查系爭車輛
    行駛前述路段係由主線車道之中線車道變換車道至主線車道
    之內側車道，依車道線(標線)仍屬不同車道，其變換(跨越)
    車道時，仍應依規定使用方向燈告知前後車輛，並保持安全
    距離及間隔，以維護交通秩序與行車安全；另經重複檢視本
    案檢舉人所提供之行車影像紀錄資料，系爭車輛於變換車道
    前有使用方向燈(閃光燈)，於車輛變換車道尚未完成，該車
    方向燈(閃光燈)即熄滅，顯有違反上述規定，核本案違規屬
    實，並有連續錄影採證資料可稽，爰按道交條例第33條第1
    項第4款「未依規定變換車道」之規定舉發。B、第2案(系爭
    B通知單)：(1)查本違規案係民眾依據道交條例第7條之1之
    規定(110年10月28日第RV-00000000000000號檢舉案)，檢舉
    系爭車輛於110年10月22日下午3時43分許，行駛國道3號公
    路南向91.8公里路段時，未依規定變換車道(未依規定使用
    方向燈)，經檢視所提供之錄影採證資料，其違規屬實，依
    法舉發，並無不當。(2)次查系爭車輛行駛前述路段係由主
    線車道之內側車道變換車道至主線車道之中線車道，依車道
    線(標線)仍屬不同車道，其變換(跨越)車道時，仍應依規定
    使用方向燈告知前後車輛，並保持安全距離及間隔，以維護
    交通秩序與行車安全；另經重複檢視本案檢舉人所提供之行
    車影像紀錄資料，旨揭車輛於變換車道前有使用方向燈(閃
    光燈)，於車輛變換車道尚未完成，該車方向燈(閃光燈)即
    熄滅，顯有違反上述規定，核本案違規屬實，並有連續錄影
    採證資料可稽，爰按道交條例第33條第1項第4款「未依規定
    變換車道」之規定舉發。C、第3案(系爭C通知單)：(1)查本
    違規案係民眾依據道交條例7條之1之規定(110年10月28日第
    RV-00000000000000號檢舉案)，檢舉系爭車輛於110年10月2
    2日下午3時43分許，行駛國道3號公路南向92.2公里路段時
    ，未依規定變換車道(未依規定使用方向燈)，經檢視所提供
    之錄影採證資料，其違規屬實，依法舉發，並無不當。(2)
    次查系爭車輛行駛前述路段係由主線車道之中線車道變換車
    道至主線車道之內側車道，依車道線(標線)仍屬不同車道，
    其變換(跨越)車道時，仍應依規定使用方向燈告知前後車輛
    ，並保持安全距離及間隔，以維護交通秩序與行車安全；另
    經重複檢視本案檢舉人所提供之行車影像紀錄資料，系爭車
    輛於變換車道前有使用方向燈(閃光燈)，於車輛變換車道尚
    未完成，該車方向燈(閃光燈)即熄滅，顯有違反上述規定，
    核本案違規屬實，並有連續錄影採證資料可稽，爰按道交條
    例第33條第1項第4款之規定舉發。D、有關原告提出之陳述
    ，說明如下：(1)查道交條例第85條之1之立法意旨，係交通
    違規狀態持續不改正者，因無得連續舉發之明文規定，致民
    眾常以已獲有交通違規舉發通知單，資為不得重複處罰之藉
    口，爰增訂本條，以杜流弊。是以，本條即係針對同一持續
    狀態之違規行為，特別以法律擬制切割成數行為分別處罰。
    (2)「違規地點相距6公里以上、違規時間相隔6分鐘以上或
    行駛經過1個路口以上」，應係單一或具有持續性之違規行
    為(如持續超速、持續違規行駛路肩等)，需透過連續舉發次
    數，作為違規行為次數認定，進而對多次違規行為予以處罰
    時方有適用。倘其行為係二以上違規行為，仍應依違反道路
    交通管理事件統一裁罰基準及處理細則（下稱處理細則）第
    3條第1項規定分別舉發、處罰。(3)次查道路交通安全規則
    第109條第2項增設之立法理由為：考量未來未依規定顯示方
    向燈之違規將加重罰則，為使民眾確實瞭解顯示方向燈之相
    關規定，且『為免造成舉發機關執法認定疑義，爰通盤檢討
    統籌本規則各款顯示方向燈之規定』，新增第二項『明確規範
    』汽車駕駛人如何使用方向燈，俾利用路人遵循。(4)查前述
    第1、2及3案違規行為非屬同一違規行為(本案系爭車輛駕駛
    於3個不同時間、地點，有3次變換車道之行為且這3個變換
    車道之行為又不具有持續性)，爰按處理細則第3條第1項前
    段「二以上違反道路交通管理之行為，應分別處罰」之規定
    ，分別舉發，並無違誤。
　㈡按「違反行政法上義務之行為非出於故意或過失者，不予處
    罰。」「數行為違反同一或不同行政法上義務之規定者，分
    別處罰之。」行政罰法第7條第1項及第25條分別定有明文。
    經檢視舉發機關所附檢舉影像，原告所有系爭車輛由中線車
    道變換至內側車道、內線車道變換至中線車道、中線車道變
    換至內側車道，全程於變換車道前雖皆有使用方向燈，惟尚
    未完成變換車道行為前即已熄滅。按駕駛人駕駛車輛無論是
    變換車道或轉彎，皆應使用方向燈，且每一次變換車道或轉
    彎皆屬不同決意，應係分屬不同行為，本案係3次變換車道
    之行為，且分屬不同決意之行為(非持續性行為)，予以分別
    製單及裁罰，應無違誤。
  ㈢本案既經舉發機關查證屬實，違規事實應無違誤。原告確有
    於上揭時、地有「行駛高速公路未依規定變換車道(未使用
    或未全程使用方向燈)」之違規行為，原舉發機關依道交條
    例第33條第1項第4款規定舉發。依道交條例第33條第1項第4
    款及處理細則第41條第4項、第43條規定裁處共罰鍰9,000元
    ，並記違規點數3點等，於法應無違誤。本件原告之訴應為
    無理由等語，並聲明：原告之訴駁回。
四、經查，原告於上開時間駕駛系爭車輛行經國道3號南向91.4
    公里、91.8公里、92.2公里之區間時，民眾檢舉原告有變換
    車道未依規定使用方向燈等之事實，經員警檢視民眾提供之
    檢舉畫面後認原告於國道上有3次未依規定變換車道之違規
    行為，依違反道交條例第33條第1項第4款規定，舉發系爭A
    、B、C通知單，並於110年12月2日送達原告，嗣原告不服舉
    發，被告函請舉發機關就違規事實協助查明，舉發機關查復
    違規屬實，被告遂於111年2月15日以A、B、C處分處以原告
    各罰鍰3,000元及各記違規點數1點等節，有系爭A、B、C通
    知單及送達證書、原告交通違規陳述書、被告花蓮監理站11
    0年12月10日北監花站字第1100360088號函、國道警察大隊1
    10年12月17日國道警六交字第1106705327號函、被告花蓮監
    理站110年12月23日北監花站字第1100354731號函、被告花
    蓮監理站111年2月7日北監花站字第110022046號函、國道警
    察大隊111年3月23日國道警六交字第1116701053號函、取締
    違規照片、A、B、C處分書及其送達證書等影本在卷可稽（
    見本院卷第77至169頁），應可信為真。
五、原告不服A、B、C處分，提起本件行政訴訟，並主張前情等
    節，為被告所否認，並以上詞置辯。是本院應審酌者厥為：
    A、B、C處分有無違法？茲分述如下：
　㈠按汽車行駛於高速公路、快速公路或設站管制之道路，不遵
    使用限制、禁止、行車管制及管理事項之管制規則而有下列
    行為者，處汽車駕駛人3,000元以上6,000元以下罰鍰：四、
    未依規定變換車道。汽車駕駛人，應依下列規定使用方向燈
    ：二、左（右）轉彎時，應先顯示車輛前後之左（右）邊方
    向燈光；變換車道時，應先顯示欲變換車道方向之燈光，並
    應顯示至完成轉彎或變換車道之行為。道交條例第33條第1
    項第4款、道路交通安全規則第109條第2項第2款定有明文。
    又汽車駕駛人有下列各款所列條款之一者，除依原條款處罰
    鍰外，並予記點：一、有第33條第1項、第2項、……情形之一
    者，各記違規點數1點。為道交條例第63條第1項第1款所明
    定。
　㈡次按「立法者固得以法律規定行政機關執法人員得以連續舉
    發及隨同多次處罰之遏阻作用以達成行政管制之目的，但仍
    須符合憲法第23條之比例原則及法律授權明確性原則。申言
    之，以連續舉發之方式，對違規事實繼續之違規行為，藉舉
    發其違規事實之次數，評價及計算其法律上之違規次數，並
    予以多次處罰，藉多次處罰之遏阻作用，以防制違規事實繼
    續發生，此種手段有助於目的之達成，對維護交通秩序、確
    保交通安全之目的而言，在客觀條件之限制下，更有其必要
    性及實效性。惟每次舉發既然各別構成一次違規行為，則連
    續舉發之間隔期間是否過密，以致多次處罰是否過當，仍須
    審酌是否符合憲法上之比例原則。」司法院釋字第604號解
    釋理由闡述甚明。前引道交條例第85條之1第2項第1款，即
    係立法者基於比例原則之考量，就該款列舉之違規行為，明
    定如違規地點相距未達6公里、違規時間相隔未達6分鐘或未
    行駛經過一個路口，應論以單一違規行為，違規時間、地點
    及行經之路口數目逾越上述法律明文規定之範圍者，始得連
    續舉發，藉此限制舉發過密而導致處罰過當，俾取得維護交
    通安全並兼顧比例原則之衡平。該條款明文規定之適用對象
    ，雖僅有同條例第7條之2逕行舉發之案件，然觀諸其於91年
    7月3日修正公布時之立法理由，係為符合法律保留之精神，
    將原本規範於當時處理細則第12條第3項之規定：「逕行舉
    發汽車違反本條例第33條、第40條規定，其違規地點相距6
    公里以上或違規時間相隔6分鐘以上或行駛經過一個路口以
    上者，得連續舉發。」於道交條例內修正增列；又當時之處
    理細則第12條另以第6項明定：「前3項情形經當場舉發者，
    不受時間或距離之限制。」等情，可知前揭對於連續舉發時
    間或距離之限制規定，應係針對非當場舉發，致無法即時責
    令駕駛人改正違規行為之情形所設。而道交條例第7條之1所
    定民眾檢舉舉發之案件，公路主管或警察機關對駕駛人之違
    規行為並未當場攔停，係依民眾提出檢舉，經查證確有違規
    事實，始予舉發，故與同條例第7條之2之逕行舉發案件，同
    具駕駛人之違規行為非經當場舉發，以致無法即時責令改正
    之特性，惟同條例第85條之1第2項第1款針對連續舉發非當
    場攔停之違規行為所設限制，卻未將民眾檢舉舉發案件納入
    適用範圍，即屬法律漏洞，應予補充，故就道交條例第7條
    之1民眾檢舉舉發之案件，其舉發密度之標準，應類推適用
    同條例第85條之1第2項第1款規定，以評價檢舉之違規行為
    次數後，製單舉發，始符該條文之規範意旨（臺北高等行政
    法院111年度交上字第24號判決意旨參照）。
　㈢經查，經本院當庭勘驗民眾檢舉畫面光碟，勘驗結果為：「
    檔名：ZFC213454畫面為檢舉人駕駛車輛之行車紀錄器畫面
    。(1) 時間00：00：01（行車紀錄器畫面顯示時間：15：43
    ：06）：原告駕駛之系爭車輛由北往南行駛於國道3 號南向
    中線車道，打左轉方向燈。(2) 時間00：00：01-00 ：00：
    02（行車紀錄器畫面顯示時間：15：43：06-15 ：43：07）
    ：系爭車輛持續由北往南行駛於國道3 號南向中線車道，並
    往內側車道偏移，車身接近中線車道與內側車道間之虛線時
    ，左轉方向燈熄滅。(3) 時間00：00：02-00 ：00：05（行
    車紀錄器畫面顯示時間：15：43：07-15 ：43：10）：系爭
    車輛持續往內側車道偏移，行駛至國道3 號南向約91.4公里
    處時，車身跨越中線車道與內側車道間之虛線，進入內側車
    道，此區間系爭車輛之方向燈皆未亮起。」、「檔名：ZFC2
    13455畫面為檢舉人駕駛車輛之行車紀錄器畫面。(1) 時間0
    0：00：00-00 ：00：02（行車紀錄器畫面顯示時間：15：4
    3：20-15 ：43：23）：系爭車輛由北往南行駛於國道3號南
    向內側車道，打右轉方向燈，並往中線車道偏移，車身跨越
    內側車道與至中線車道間之虛線，僅剩左後車輪仍在內側車
    道時，右轉方向燈熄滅。(2)時間00：00：03（行車紀錄器
    畫面顯示時間：15：43：24）：系爭車輛持續往中線車道偏
    移，行駛至國道3號南向約91.8公里處時，車身全部進入中
    線車道。」、「檔名：ZFC213456畫面為檢舉人駕駛車輛之
    行車紀錄器畫面。(1) 時間00：00：00：系爭車輛由北往南
    行駛於國道3 號南向中線車道。(2) 時間00：00：04（行車
    紀錄器畫面顯示時間：15：43：34）：系爭車輛持續由北往
    南行駛於國道3號南向中線車道，左轉方向燈亮起。(3) 時
    間00：00：04-00：00：06（行車紀錄器畫面顯示時間：15
    ：43：34-15 ：43：36）：系爭車輛往內側車道偏移，行駛
    至國道3號南向約92.2公里處，左側車輪位於中線車道與內
    側車道間之虛線時，左轉方向燈熄滅。(4) 時間00：00：06
    -00 ：00：09（行車紀錄器畫面顯示時間：15：43：36-15 
    ：43：39）：系爭車輛持續往內側車道偏移，車身跨越中線
    車道與內側車道間之虛線，進入內側車道，此區間系爭車輛
    之方向燈皆未亮起。」（見本院卷第179至181頁）。
　㈣由上開勘驗結果可知，原告於上開時地駕駛系爭車輛確實3次
    未依規定使用方向燈即於國道上變換車道，形式上固然違反
    道交條例第33條第1項第4款及道交條例第63條第1項第1款
　　之規定，但依上開說明，因該3次違規之狀態其各自區間之
    時間並未相隔超過6分鐘以上或距離超過6公里以上，故應可
    類推適用道交條例第85條之1第2項第1款之規定，應論以單
    一違規行為而僅能舉發1次。況依111年4月30日施行之道交
    條例第7條之1第3項規定「民眾依第一項規定檢舉同一輛汽
    車二以上違反本條例同一規定之行為，其違規時間相隔未逾
    六分鐘及行駛未經過一個路口以上，公路主管或警察機關以
    舉發一次為限」，亦已明文規定檢舉同一輛汽車2以上違反
    本條例同一規定之行為，其違規時間相隔未逾6分鐘及行駛
    未經過1個路口以上者，僅能舉發1次，顯見立法者亦肯認上
    開判決意旨。故本件原告上述駕駛行為應僅能處罰1次，亦
    即為最早時間之A處分，被告其餘所為之B、C處分，應為不
    合法。
六、綜上所述，本件原告駕駛系爭車輛於上開時地之行為應僅能
    認屬單一違規行為而僅能處罰1次，故被告依道交條例第33
    條第1項第4款、第63條第1項等規定為A處分即裁處原告3,00
    0元罰鍰及記違規點數1點部分，於法並無不合，至於被告所
    為之B、C處分，應為對同一行為重覆處罰，該部分並不合法
    ，原告請求撤銷本件3處分中之2件處分即B、C處分部分，為
    有理由，應予准許。
七、本件第一審裁判費為300元，應由被告負擔，爰確定第一審
    訴訟費用額如主文第2項所示。
八、據上論結，本件原告之訴為有理由，依行政訴訟法第98條第
    1項前段，判決如主文。
中　　華　　民　　國　　111 　年　　5 　　月　　12　　日
                   行政訴訟庭    法  官 鍾志雄　
以上正本係照原本作成。
如不服本判決，應於送達後20日內，向本院提出上訴狀並表明上
訴理由(均須按他造當事人之人數附繕本並繳納上訴裁判費)。如
委任律師提起上訴者，亦應一併繳納上訴審裁判費。
中　　華　　民　　國　　111 　年　　5 　　月　　12　　日
                                 書記官 胡釋云
訴訟費用計算書
項        目              金  額（新臺幣）    備  註
第一審裁判費                300元             
合        計                300元